【裁判字號】    99,輔宣,8
【裁判日期】    991006
【裁判案由】    輔助宣告
【裁判全文】
臺灣新竹地方法院民事裁定
聲  請  人  甲○○
相  對  人  乙○○
上列聲請人聲請輔助宣告事件，本院裁定如下：
    主  文
宣告乙○○（民國○○○年○○月○○日生，身分證統一編號：
Ｚ000000000號）為受輔助宣告之人。
選定甲○○（民國○○○年○月○日生，身分證統一編號：Ｚ000
000000號）為受輔助宣告之人之輔助人。
聲請程序費用新臺幣壹仟元由受輔助宣告之人負擔。
    理  由
一、聲請意旨略以：聲請人甲○○為相對人乙○○之父，相對人
    於民國91年2 月7 日經鑑定為輕度智能障礙者，致其為意思
    表示、受意思表示或辨識其意思表示效果之能力顯有不足，
    因相對人之辨識能力不足，常受外界人士誘騙至卡拉OK店或
    小吃攤喝酒消費，共同消費金額皆由相對人買單，甚至因此
    積欠小吃攤費用新臺幣（下同）數千元，近日甚且因酒精性
    精神病及酒精戒斷症候群住院治療，為此爰依法聲請准予裁
    定相對人為受輔助宣告之人，並提出相對人之身心障礙手冊
    影本、衛生署新竹醫院診斷證明書影本各1 件、戶籍謄本2
    份為證。
二、按對於因精神障礙或其他心智缺陷，致其為意思表示或受意
    思表示，或辨識其意思表示效果之能力，顯有不足者，法院
    得因本人、配偶、四親等內之親屬、最近一年有同居事實之
    其他親屬、檢察官、主管機關或社會福利機構之聲請，為輔
    助之宣告，民法第15條之1 第1 項定有明文。
三、經查，聲請人為相對人之父，有聲請人提出之戶籍謄本2 份
    在卷可稽，是聲請人為相對人之四親等內之親屬無訛。又相
    對人領有輕度智能障礙之身心障礙手冊，有身心障礙手冊影
    本1 份附卷可佐。而本院於99年7 月14日會同鑑定人即行政
    院衛生署新竹醫院鄭海擎醫師就相對人之現況鑑定，相對人
    就本院訊問回答如下：「（你叫什麼名字？）乙○○；（他
    是誰？【指聲請人】）我父親；（你常常喝酒？）是的；（
    誰請客？）有人請我，我有請別人；（請別人的錢哪裡來？
    ）我不知道；（出門有帶現金或信用卡？）沒有；（你有無
    財產？）沒有；（你結婚了嗎？）結婚，離婚了；（這裡是
    哪裡？）不知道，在這邊關到嗡嗡叫；（你最近住在哪裡？
    ）醫院；（法院若規定你做任何事情要你家人同意，意見？
    ）不要；（為什麼不要？）不知道；（讓別人同意，是要幫
    你這樣不好嗎？）【不答】；（【提示100 元】這是什麼？
    ）100 元；（【提示1,000 元】這是什麼？）1 元，大張的
    ；（100 元或1,000 元讓你選擇，你要哪一張？）大張的比
    較多【指著1,000 元】；（等下我們去喝酒，讓你請如何？
    ）我沒有錢。」等情，有本院99年7 月14日鑑定筆錄1 份在
    卷可佐，足見相對人於本院訊問時意識清楚，人際互動尚可
    ，對於家庭、生活狀況等問題亦能為適切之回答，惟明顯缺
    乏財務處理之概念。再參酌鑑定人就相對人之鑑定結果認：
    綜合相對人之過去生活史、疾病史、身體檢查、及精神狀態
    檢查結果，其臨床診斷為1.智能障礙、2.酒癮。根據病史及
    鑑定時所見，相對人之自我控制差，判斷能力有所不足，無
    法因預期後果而節制自己行為，對於較複雜或思考性問題或
    許可有部分理解，但缺乏足夠解決能力，且容易因此有不當
    情緒反應。整體而言其為意思表示、受意思表示、或辨識其
    意思表示效果之能力上均顯有不足，故宜為輔助宣告，由輔
    助人協助處理己身事務，有行政院衛生署新竹醫院99年9 月
    7 日新醫精字第0990006039號函暨所附精神鑑定報告書1 份
    在卷足憑，堪認相對人係受智能障礙影響，致其為意思表示
    或受意思表示及辨識其意思表示效果之能力，均顯有不足。
    從而，聲請人聲請宣告相對人為受輔助宣告之人，核無不合
    ，應予准許。
四、次按受輔助宣告之人，應置輔助人；法院為輔助之宣告時，
    應依職權就配偶、四親等內之親屬、最近一年有同居事實之
    其他親屬、主管機關、社會福利機構或其他適當之人選定一
    人或數人為輔助人；法院選定輔助人時，應依受輔助宣告之
    人之最佳利益，優先考量受輔助宣告之人之意見，審酌一切
    情狀，並注意下列事項：(一)受輔助宣告之人之身心狀態與生
    活及財產狀況。(二)受輔助宣告之人與其配偶、子女或其他共
    同生活之人間之情感狀況。(三)輔助人之職業、經歷、意見及
    其與受輔助宣告之人之利害關係。(四)法人為輔助人時，其事
    業之種類與內容，法人及其代表人與受輔助宣告之人之利害
    關係，民法第1113條之1 第1 項及同條第2 項准用第1111條
    、第1111條之1 分別定有明文。查聲請人為相對人之父，而
    相對人現已離婚，有上開戶籍謄本在卷可稽。又聲請人同意
    擔任相對人之輔助人，相對人之弟林瑞興、林瑞芳於鑑定時
    均陳明同意由聲請人擔任相對人之輔助人，有本院99年7 月
    14日鑑定筆錄為憑，本院參酌上情，認由聲請人任輔助人，
    最能符合相對人之最佳利益，爰選定聲請人為相對人之輔助
    人。
五、依民法第1113條之1 第2 項準用同法第1111條規定，法院為
    輔助之宣告時，應依職權同時指定會同開具財產清冊之人。
    另輔助宣告之裁定，應同時選定輔助人及指定會同開具財產
    清冊之人，並附理由，民事訴訟法第624 條之1 第3 項準用
    同法第604 條第1 項亦有規定。惟受輔助宣告之人並不因輔
    助宣告而喪失行為能力，僅於其為民法第15條之2 列舉之法
    律行為時，應經輔助人同意，且參酌民法第1113條之1 第2
    項規定，亦未準用同法第1099條、第1099條之1 、第1101及
    第1103條第1 項之規定，顯見受輔助宣告之人之財產，不由
    輔助人管理，自毋庸宥於準用之規定而指定會同開具財產清
    冊之人。本件相對人經本院為輔助之宣告，就輔助宣告之設
    置目的、輔助人之性質及職務範圍綜觀，本件並無指定會同
    開具財產清冊之人必要，附此敘明。
六、爰依民事訴訟法第608 條第1 項、第624 條之1 第3 項，裁
    定如主文。
中    華    民    國    99    年    10    月    6     日
                      家事法庭  法  官  林秋宜
以上正本證明係照原本作成。
如不服本裁定，關於選定輔助人部分，應於送達後10日內向本院
提出抗告狀，並繳納抗告費新臺幣1,000 元；其餘關於宣告輔助
之部分，不得抗告。
中    華    民    國    99    年    10    月    6     日
                                書記官  許庚森

司法院資訊處製作；財團法人民間司法改革基金會備份。
